臺灣基隆地方法院民事判決　八十六年度重訴字第四一號
　　原　　　告　　台聯貨櫃通運股份有限公司
　　法定代理人　　未○○
　　複　代理人　　申○○
　　　　　　　　　丙○○
　　被　　　告　　巳○○
　　訴訟代理人　　丑○○
　　被　　　告　　辰○○
　　訴訟代理人　　甲○○
　　被　　　告　　乙○○
　　　　　　　　　丁○○
　　訴訟代理人　　戊○○
　　被　　　告　　寅○○
　　訴訟代理人　　酉○○
　　被　　　告　　卯○○
　　　　　　　　　午○○
　　被　　　告　　子○○○
　　　　　　　　　辛○○
　　　　　　　　　己○○
　　　　　　　　　庚○○
　　　　　　　　　壬○○
　　　　　　　　　癸○○
右當事人間請求分割共有物事件，本院判決如左：
    主    文
兩造共有之如附表一所示土地應予原物分割。其分割方法為如附圖所示紅色部分之第
七八七號Ｂ部分土地壹佰肆拾伍點零捌平方公尺、第七八八號Ｂ部分土地貳佰陸拾玖
點參捌平方公尺，歸被告庚○○、子○○○、辛○○、己○○、壬○○、癸○○取得
，並依如附表二所示之比例保持共有；如附圖所示綠色部分之第七八六號Ｂ部分土地
肆佰柒拾柒點伍平方公尺、第七八七號Ａ部分土地貳佰零玖點零柒平方公尺、第七八
八號Ｃ部分土地貳佰捌拾柒點捌捌平方公尺、第八四三號部分土地參點零柒平方公尺
歸被告巳○○、辰○○、乙○○、寅○○、卯○○、午○○取得，並依如附表三所示
比例保持共有；如附圖黃色部分之第七八六號Ｃ部分土地玖拾伍點伍捌平方公尺歸被
告丁○○取得；如附圖所示藍色部分之第七八六號Ａ部分土地柒佰陸拾伍點壹參平方
公尺土地、第七八八號Ａ部分貳佰零玖點參玖平方公尺、第七八九號壹仟陸佰參拾玖
點貳平方公尺歸原告取得。
訴訟費用由被告丁○○負擔百分之二，被告子○○○、辛○○、己○○、壬○○、庚○○、癸○○等六人各負擔百分之一．六六（合計為百分之十），被告巳○○、辰○○、卯○○、乙○○各負擔百分之六，被告寅○○、卯○○、午○○各負擔百分之二
，餘由原告負擔。
    事    實
甲、原告方面：
壹、聲明：請求就兩造坐落於基隆市○○區○○段五堵南小段第七八八號（原二七九
    號）、第七八七號（原二七九之一號）、第八四三號（原二七九─四號）、第七
    八九號（原二八一號）、第七八六號（原二八０號）等五筆土地，面積共四千一
    百零一．二八平方公尺，准予原物分割。
貳、陳述：
一、按坐落基隆市○○區○○段五堵南小段第七八八號（原地號二七九號）、第七八
    七號（原地號二七九之一號）、第八四三號（原地號二七九─四號）、第七八九
    號（原地號二八一號）、第七八六號（原地號二八０號）等五筆土地為原告與被
    告共有之土地，其中第七八八號、第七八七號、第八四三號、第七八九號四筆土
    地為原告與被告庚○○、辛○○、己○○、壬○○、癸○○、子○○○（以上六
    人簡稱林家）、寅○○、卯○○、午○○、巳○○、辰○○、乙○○（以上六人
    簡稱葉家）等人依附表一所示之應有部分比例而共有；第七八六號土地係由原告
    、丁○○與葉家六人依附表一所示之應有部分比例而共有。其中第七八七號、第
    七八八號、第七八九號土地之地目為「建」，其餘第八四三號、第七八六號土地
    地目雖為「田」，但因都市計劃使用分區其均為倉儲區，是並不影響其土地之分
    割（參原證三─台灣省政府８６基府工都字第０九０四七七號函）。
（二）查前述五筆土地係毗鄰相連之土地，為促進系爭土地之利用，原告曾聲請基隆
      市七堵區調解委員會調解，惟調解未成立。為此提起本訴，並提出分割方案如
      附圖所示。
三、證據：提出基隆市政府簡便行文表、系爭土地土地使用分區為倉儲區、基隆地政
    事務所地籍圖謄本、調解不成立證明書、基隆地政事務所地價證明書、被告等人
    之戶籍謄本、請求分割彩示圖、請求分割彩示圖，共有人土地應有部分明細表等
    為證。
乙、被告寅○○、卯○○、午○○、巳○○、辰○○、丁○○方面：
    被告等未於言詞辯論期日到場，惟據其前到庭所為聲明及陳述略以：
一、聲明與陳述：我們同意分割，但不同意原告之分割方案，也沒有出路等語。
二、證據：提出建議分割圖一件（附於卷一第一二四頁）、原告公司既有出入口圖示
    、被告等分割後面臨都市○○道路長寬一覽表（附於卷（二）頁87-88）為證。
丙、被告庚○○、辛○○、己○○、壬○○、癸○○、子○○○方面：
一、聲明與陳述：
（一）被告丁○○僅在第七八六號土地有十四分之一之應有部分，且未面臨計劃道路
      ，若渠不同意合併分割，為求土地充分利用，被告丁○○之土地似可考慮於歸
      原告所有後，再由原告以市價貼補丁○○。
（二）查系爭土地之都市○○道路在附圖之上方，附圖下方之大片土地均為原告所有
      ，基此，在面臨都市○○道路之附圖之上方，自以分歸被告林成等人較為妥適
      。
（三）另林家等人均願合併分割；寅○○、卯○○、午○○與巳○○、辰○○、乙○○為伯叔堂兄弟關係，為免土地細分而造成土地無法使用，自以合併分割為宜
      。
（四）原告為堵南里大地主，全里有十分之一土地均為原告所有，該公司目前有四個
      出入口，出入甚為便捷，而系爭土地占原告公司總面積不到百分之一，又在該
      公司之邊陲地帶，因而如再另闢共有道路，顯然徒增土地之負擔，對兩造百害
      而無一利等語。林家願維持共有關係。
三、證據：提出原告公司出入口簡圖及照片、分割建議方案、被告等分割後面臨都市
    ○○道路長寬一覽表（附於卷（二）頁87-88）為證。
丁、被告乙○○方面：
    乙○○未於言詞辯論期日到場，惟據其於前之聲明及陳述略為
一、聲明與陳述：請求駁回原告之訴，我的意見與辰○○一樣。
二、證據：被告未提出證據供審酌。
戊、本院依職權囑託基隆市安樂地政事務所為甲、乙兩分割方法之測繪並製成複丈成
    果圖。
    理      由
一、被告寅○○、卯○○、午○○、巳○○、辰○○、乙○○、丁○○等人經合法通
    知，未於言詞辯論期日到場，核無民事訴訟法第三百八十六條各款所列情形，爰
    依原告聲請，由其一造辯論而為判決。
二、原告主張：系爭土地乃原告與被告等人以如附表一所示之應有部分比例所共有，
    兩造無法達成分割協議之事實，為被告等人所不爭執，並據原告提出土地登記謄
    本、調解不成立證明書為證，堪信為真實。
三、按各共有人，得隨時請求分割共有物。但因物之使用目的不能分割或契約訂有不
    分割之期限者，不在此限；共有物之分割，依共有人協議之方法行之，分割之方
    法，不能協議決定者，法院得因任何共有人之聲請，命為以原物分配於各共有人
    或變賣共有物，以價金分配於各有人。民法第八百二十三條第一項、第八百二十
    四條第一項、第二項定有明文。查系爭共有物並未訂有不分割之期限，乃兩造所
    不爭，且系爭土地依其使用目的亦無不能分割之情形，兩造因對分割方法無法達
    成分割協議，故原告請求裁判分割系爭共有之土地，於法尚無不合，自應准許。
四、再按共有物之分割，依民法第八百二十四條之規定，係共有人對於分割之方法不
    為協議時，而請求法院以判決定分割之方法，故縱使當事人於請求按應有部分比
    例為分割之聲明外，復為具體之分割方法之表示，法院固可參酌當事人之分割方
    法而為適當之分割，但法院定分割方法時，應由法院基於共有物之性質，經濟上
    之效用，依公平原則、利益原則、經濟原則而就分割方法為適當之裁量，仍不受
    共有人主張之拘束。另共有人不同之數筆土地，於非共有人之各當事人間，無從
    於分割後取得非共有土地之權利移轉，亦無從對移轉於原非共有人之土地，負民
　　法第八百二十五條所規定擔保責任，固不得合併予以分割（最高法院七十三年度
    台上字第七十三號、七十三年度台上字第二二四號判決意旨，謝在全著民法物權
    論八十一年六月修訂版第三六八頁，第四一一頁註七二參照）。本件共有土地之
    分割，本院定分割之方法係基於系爭土地具有下列之特性而為裁量：
（一）系爭五筆土地中，原告與丁○○與葉家六人共有第七八六號（原二八０號）土
      地。其餘四筆土地則係由原告與林家、葉家所共有。此屬數筆土地其共有人不
      同之情形，不得予以合併分割。而本件各當事人間經多年協議，並未將各該土
      地合併為全體當事人共有之土地，故就第七八六號土地部分，僅能由原告、丁○○、葉家等共有人分割，其餘土地則有原告、林家、葉家等共有人分割。
（二）本件共有人中之林家等六人、葉家等六人除辰○○不願分割外，均陳明願就其
      家族所分得之土地仍依其應有部分維持共有關係（本院卷第三卷第一八０頁、
      第一八二頁至一八四頁）。
（三）系爭五筆土地在土地使用分區上均屬倉儲區用地，有基隆市政府簡便行文表附
      本院卷第一卷第二十七頁可證。其中第七八六號、第八四三號土地之地目雖為
      「田」，但均已編列為倉儲用地，已非耕地，故可不受耕地分割之限制。另倉
      儲區係為倉儲事業之目的而得為建築使用之土地，並得聲請變更地目，故可得
      與本件其餘之建地合併分割之。
（四）被告丁○○僅就第七八六號土地有十四分之一之應有部分，而第七八六號土地
      並未面臨道路，無論如何分割，丁○○依其應有部分所分得之土地，若事後未
      與其餘分得該筆土地之所有人分併利用，將有袋地通行權之問題，故本件分割
      ，應考慮將來丁○○主張袋地通行權時，對其他分得第七八六號、第七八七號
      土地之共有人損害最小之方式為之。並兼顧各當事人所分得土地之完整與使用
      上之便利。
（五）原告在系爭共有土地之東側另有大片之土地供作貨櫃倉儲之用，其分得之系爭
      共有土地，應使其與原有之其他土地相連接，以利土地之有效利用。
（六）系爭共有土地之西北側有一預定道路，除原告部分得以其原有之其他土地之出
      入口對外聯接，丁○○所分得之土地必定為袋地，其餘林家與葉家所分得之土
      地，為當事人間之公平、土地之有效利用、經濟效益，均應使林家、葉家分得
      之土地得與該預定道路聯接。
（七）系爭土地上依兩造當事人各別提出分割方法，均不主張保留土地上之原有建物
      ，被告辰○○及林家並明確主張，若房屋在他人分得之土地上將同意拆除等情
      （本院九十一年二月二十日勘驗筆錄參照）。故本件土地之分割得不予考慮土
      地房屋之歸屬情形。
五、綜合上述考量，並參酌當事人之主觀意願，本院認對系爭土地以如附圖（即分割
    方法之乙案）及附表二、附表三所示方法分割為妥適，爰判決如主文所示。
六、結論：原告之訴為有理由，依民事訴訟法第三百八十五條第一項前段、第八十一
    條第二款，判決如主文。
中　　　華　　　民　　　國　　九十一　　年　　　四　　　月　　 三十 　　日
                                臺灣基隆地方法院民事庭
~B法　　　官　蔡聰明
右為正本係照原本作成
如對本判決上訴，須於判決送達後廿日內向本院提出上訴狀
中　　　華　　　民　　　國　　九十一　　年　　　四　　　月　　 三十 　　日
~B法院書記官　韓經綸
附表二：
┌──────┬───────────┬───────┬─────────┐
│            │                      │              │                  │
│  姓名      │ 分得之土地           │應有部分比    │ 應負擔之訴訟費用 │
├──────┼───────────┼───────┼─────────┤
│  庚○○    │ 第七八八號Ｂ（面積   │ 依各六分之一 │ 各百分之一．六六 │
│  子○○○  │ 二六九．三八Ｍ２）   │ 之比例保持共 │                  │
│  辛○○    │ 第七八七Ｂ（面積     │ 有           │                  │
│  己○○    │ 一四五．０八Ｍ２）   │              │                  │
│  壬○○    │                      │              │                  │
│  癸○○    │                      │              │                  │
└──────┴───────────┴───────┴─────────┘
  附表三
┌──────┬───────────┬───────┬─────────┐
│            │                      │              │                  │
│  姓名      │ 分得之土地           │應有部分比    │ 應負擔之訴訟費用 │
├──────┼───────────┼───────┼─────────┤
│            │ 第七八八號Ｃ（面積   │ 依巳○○、葉 │ 巳○○、辰○○、 │
│  巳○○    │ 二八七．八八Ｍ２）、 │ 茂成、乙○○ │ 乙○○各負擔百分 │
│  辰○○    │ 第七八七Ａ（面積     │ 各十二分之三 │ 六、寅○○、葉炳 │
│  乙○○    │ 二０九．０七Ｍ２）、 │ ，寅○○、葉 │ 麟、午○○各負擔 │
│  卯○○    │ 第七八六號Ｂ（面積   │ 炳麟、午○○ │ 百分之二。       │
│  午○○    │ 四七七．五Ｍ２）、   │ 各十二分之一 │                  │
│  寅○○    │ 第八四三號（面積     │ 之比例保持共 │                  │
│            │ 三．０七Ｍ２）       │ 有           │                  │
└──────┴───────────┴───────┴─────────┘
